【裁判字號】    95,交聲更,4
【裁判日期】    951127
【裁判案由】    聲明異議
【裁判全文】
臺灣彰化地方法院交通事件裁定        95年度交聲更字第4號
原處分機關  交通部公路總局臺中區監理所彰化監理站
異  議  人
即受處分人  乙○○
代  理  人  甲○○
上列受處分人因違反道路交通管理處罰條例案件，對於交通部公
路總局臺中區監理所彰化監理站民國95年2 月7 日所為之處分（
原處分案號：彰監四字第64—A5J004181 號、第64—A5J404521
號裁決書）聲明異議，經本院於民國95年3 月10日以95年度交聲
字第33號裁定後，異議人不服提起抗告，經臺灣高等法院臺中分
院於民國95年6 月7 日以95年度交抗字第337 號將原裁定撤銷發
回本院，茲本院裁定如下：
    主  文
異議駁回。
    理  由
一、本件聲明異議意旨以：異議人即受處分人乙○○分別於民國
    94年12月2 日下午3 時16分、同年月3 日下午5 時15分，駕
    駛車牌號碼465 —AC號營業一般大客車，途經臺北市○○路
    ○段路段時，經臺北市政府警察局大同分局員警認為其駕駛
    前揭車輛，在設有禁止臨時停車標線處所臨時停車，而違反
    道路交通管理處罰條例第55條第1 項第3 款之規定，分別以
    第64—A5J004181 號、第64—A5J404521 號舉發違反道路交
    通管理事件通知單2 紙當場舉發，然異議人係受雇於阿羅
    哈客運股份有限公司（下稱阿羅哈公司），該公司經高雄市
    政府同意許可營運交通運輸業在案，並經高雄市政府許可營
    運路線返程之終點站名均為設於臺北市○○路○段52號之「
    臺北市承德站」，是異議人於上址臨時停車供乘客上下車並
    無違法；又臺北市政府交通局因實際交通狀況需要，如欲
    變更經阿羅哈公司之公路主管機關即高雄市政府交通局同意
    之營運路線及設站地點，亦應函請高雄市政府交通局辦理，
    亦即需尊重該管公路機關之意見，如發生爭議，再報請共同
    上級機關核定始符合其意旨及行政程序，若臺北市政府交通
    局未經高雄市政府交通局之同意即私自決定並執行，顯與汽
    車運輸業管理規則第37條第1 項第4 款、第2 項之規定有違
    ；阿羅哈公司並無向高雄市政府交通局申請變更設站地點
    ，且高雄市政府交通局亦未曾同意變更阿羅哈公司之營運路
    線及設站地點，臺北市政府交通局竟未經高雄市政府交通局
    同意變更及共同上級機關交通部核定前，即自行公告變更阿
    羅哈公司之營運路線及設站地點，顯於法無據，依行政程序
    法第111 條第6 款「未經授權而違背法規有關專屬管轄之規
    定或缺乏事務權限」之規定，前揭臺北市政府之公告即屬無
    效，則異議人將車輛停靠於阿羅哈公司依法設於上址之「臺
    北市承德站」供乘客上下車，經警方當場舉發之前揭行政處
    分，亦因無所附麗而均應撤銷，為此依法提出聲明異議云云
    。
二、按設有禁止臨時停車標誌、標線處所不得臨時停車；汽車駕
    駛人，在設有禁止臨時停車標誌、標線處所臨時停車者，處
    新臺幣（下同）300 元以上600 元以下罰鍰，道路交通安全
    規則第111 條第1 項第3 款、道路交通管理處罰條例第55條
    第3 款分別定有明文。經查，異議人駕駛上開營業一般大客
    車，於上開時地，因在設有禁止臨時停車標線處所臨時停車
    ，為警當場舉發並移送裁決之事實，此有臺北市政府警察局
    舉發違反道路交通管理事件通知單及原處分機關違反道路交
    通管理事件裁決書各1 紙在卷可稽，且為異議人所不爭執，
    是上揭事實，應堪認定。
三、按標線之設置目的，在於提供車輛駕駛人及行人有關道路路
    況之警告、禁制、指示等資訊，以便利行旅及促進交通安全
    ；標線之設置，由主管機關依其管轄辦理之；所稱主管機關
    ，指公路主管機關、市區道路主管機關及警察機關。道路交
    通標誌標線號誌設置規則第2 條、第4 條第1 項、第5 條分
    別定有明文。又按直轄市道路及交通之規劃、營運及管理，
    係屬直轄市自治事項，地方制度法第18條第10款第1 目、第
    2 目亦定有明文。另地方自治為憲法所保障之制度，基於住
    民自治之理念與垂直分權之功能，地方自治團體設有地方行
    政機關及立法機關，其首長與民意代表均由自治區域內之人
    民依法選舉產生，分別綜理地方自治團體之地方事務，或行
    使地方立法機關之職權，地方行政機關與地方立法機關間依
    法並有權責制衡之關係。中央政府或其他上級政府對地方自
    治團體辦理自治事項、委辦事項，依法僅得按事項之性質，
    為適法或適當與否之監督。地方自治團體在憲法及法律保障
    之範圍內，享有自主與獨立之地位，國家機關自應予以尊重
    （司法院大法官會議釋字第498 號解釋意旨參照）。是依上
    揭說明，有關臺北市市區之標線設置及交通規劃管理事項均
    屬臺北市政府之自治權限範圍，是臺北市政府為促進該市區
    交通安全，便利行人及車輛之行車安全，自當有權變更原有
    標線之設置規劃，此乃受憲法保障之地方自治制度，合先敘
    明。
四、按汽車運輸業營運路線或區○○○路主管機關得視實際需要
    酌予變更，汽車運輸業管理規則第2 條第2 項定有明文。又
    公路汽車客運業營運班車在市區○○路線及設站地點，應依
    下列原則辦理：(一)其行經市區○○路線及設站地點，基於維
    護當地交通秩序之需要，應與當地政府協議定之。(二)市區○
    ○路線，以能便捷直接到達業者在該市區所設之車站為原則
    。(三)市區設站，其間隔不得少於500 公尺。(四)經同意之營運
    路線及設站地點，當地政府如因實際需要得予調整變更，並
    應函請該管公路主管機關辦理。前項各款，如發生爭議，報
    請上級機關核定之；另臺灣省轄內公路汽車客運業之營運管
    理及處罰，由交通部委任交通部公路總局辦理。直轄市○○
    ○路汽車客運業之營運管理及處罰，由交通部委辦直轄市政
    府辦理，汽車運輸業管理規則第37條、第139 條之1 第2 項
    亦分別定有明文。又觀諸前開法文所載，係應函請該管公路
    主管機關「辦理」，而非應函請該管公路主管機關「同意」
    等語，可知臺北市政府基於地方自治制度，就公路汽車客運
    業營運班車行經臺北市之路線及設站地點，當有權限因應臺
    北市時空之實際需求予以調整變更，依法無須經其他機關同
    意，此為臺北市政府就其地方自治事項應有之當然權限，應
    可認定。是臺北市政府依其自治權限，就阿羅哈公司之營運
    班車行經臺北市區○路線及設站地點予以調整變更，僅需程
    序上依前揭規定，函請阿羅哈公司之該管公路主管機關即高
    雄市政府辦理即可，不須另徵得高雄市政府之同意，亦即高
    雄市政府就臺北市政府有關上揭交通自治事項部分，並無干
    涉之餘地。異議人前揭所辯，臺北市政府交通局未經高雄市
    政府交通局之同意即私自決定並執行變更阿羅哈公司營運班
    車行經臺北市區之設站地點，於法有違云云，不足採信。
五、又臺北市○○○○路汽車客運業營運班車在臺北市區○○路
    線及設站地點所為之調整變更程序，係由臺北市政府交通局
    (一)於92年4 月8 日發函預告各業者臺北車站周邊即將進行管
    制；(二)於93年2 月10日公告並轉知業者「臺北車站周邊國道
    客運及公路客運設站管制區○○○ ○段）—禁止新設站位」
    ；(三)於93年11月22日公告並轉知業者「臺北車站周邊國道客
    運及公路客運設站管制區○○○ ○段）—撤除現有路側站位
    （自國道客運臺北總站啟用日起實施，得有緩衝3 個月）」
    ；(四)於94年8 月2 日國道客運臺北總站路線調整計畫呈報交
    通部，並副知各業者重申管制事宜；(五)於94年8 月16日國道
    客運臺北總站啟用；(六)於94年9 月16日函知各業者自94年11
    月16日起開始管制；(七)於94年11月4 日公告並轉知各業者「
    臺北車站周邊國道客運及公路客運設站管制區○○○ ○段）
    ─撤除現有路側站位實施日期自94年11月16日起；(八)於94年
    11月9 日赴現場各業者站牌處張貼公告；(九)於94年11月15日
    第2 次赴現場各業者站牌處張貼公告；(十)於94年11月16日開
    啟管制及執法等情，此有臺北市政府交通局95年10月24日北
    市交二字第09535459000 號函覆本院檢附之該局93年11月22
    日北市交二字第09335525401 號函、94年9 月6 日北市交二
    字第09433804600 號函、94年10月11日北市交二字第094346
    1690 0號函各1 份、公告照片影本2 張（參見本院卷宗）在
    卷可稽。又臺北市政府於94年8 月2 日以北市交二字第0943
    3236500 號函將國道客運臺北總站路線調整計畫提報交通部
    後，亦經交通部核定依公路總局意見（即交通部公路總局94
    年8 月19日路監運字第0940035982號函示依汽車運輸管理規
    則第37條第1 項第4 款規定同意臺北市○○○○路線調整計
    畫）辦理，亦有臺北市政府交通局95年10月24日北市交二字
    第09535459000 號函覆本院檢附之交通部94年9 月7 日交路
    字第0940048071號函1 紙（參見本院卷宗）在卷可稽，足見
    臺北市政府所為上開國道客運營運路線及設站地點之調整、
    變更，依法已報請上級機關核定，自無違法之處。是臺北市
    政府為落實推動城際客運轉運站政策，以減少市區交通壅塞
    、噪音等問題，進而提升市民居住品質，依法調整變更客運
    業營運路線，並依照法定程序辦理路線調整事宜，並由臺北
    市政府交通局多次公告，並派員至阿羅哈公司之站牌處揭示
    公告，異議人自難諉為不知。
六、況臺北市○○○○路汽車客運班車在臺北市區○○路線及設
    站地點所為之調整變更屬公物之設置管理，依行政程序法第
    92條第2 項規定，其性質上屬「一般處分」，一般處分生效
    時點自公告日或刊登政府公報、新聞紙最後登載日起發生效
    力，行政程序法第110 條第2 項定有明文。是臺北市政府自
    作成變更路線之行政處分之日起分別經多次公告，其行政處
    分應自公告之日起即為生效，且臺北市○○○○路線變更之
    處分，既為其地方自治之裁量權限，爰自程序上審酌前揭作
    成行政處分程序並無構成行政處分無效或得撤銷等行政處分
    瑕疵之情狀，故阿羅哈公司前揭設站地點，自94年11月16日
    起應即不得再行臨時停車搭載旅客，異議人自有遵守變更後
    之交通標線規範之義務，是異議人違規事實，自無從據此為
    由而阻卻違規事實之成立。
七、又阿羅哈客運公司之營運路線許可證，雖由高雄市政府所發
    放，然因阿羅哈客運公司未如期搬遷至國道客運臺北總站，
    臺北市政府交通局曾於94年9 月6 日函請高雄市政府促請該
    公司應依核定路線行駛，高雄市政府交通局乃於94年9 月12
    日以高市府交三字第0940032412號函請阿羅哈公司應「依臺
    北市政府核定行駛動線及站位營運」，參酌本件爭議發生後
    ，臺北市政府交通局於94年12月28日邀集交通部、交通部公
    路總局及高雄市政府交通局召開會議討論，會議結論亦認依
    高雄市政府交通局94年9 月12日上開函文可知，該局已同意
    阿羅哈公司之站位調整案，且依高雄市政府於95年1 月9 日
    以高市府交三字第0950001631號函所示，阿羅哈公司所提出
    「臺北至嘉義」國道客運路線調整為「國道客運臺北總站」
    ，嗣阿羅哈公司不服高雄市政府交通局依前揭函所為處分，
    而向交通部提出訴願，交通部於訴願書中亦明白表示，「原
    處分機關（即高雄市政府）確實依臺北市政府之實際需要，
    對訴願人（即阿羅哈公司）『臺北至嘉義』國道客運營運路
    線之調整處分，揆諸首揭條文規定暨說明，洵無違誤，應予
    以維持。」，此有臺北市政府交通局95年10月24日北市交二
    字第09535459000 號函覆本院檢附之高雄市政府95年1 月9
    日高市府交三字第0950001631號函影本1 紙（參見本院卷宗
    ）、交通部95年4 月4 日交訴字第0950025305號訴願決定書
    各1 份（參見臺灣高等法院臺中分院95年度交抗字第337 號
    卷宗第35頁）在卷足憑。綜上所述，交通部及高雄市政府均
    同意臺北市政府針對阿羅哈公司之國道客運營運路線及設站
    地點之調整處分。至高雄市政府94年12月29日高市府交三字
    第0940065826號函雖稱：該府並未同意臺北市政府變更阿羅
    哈客運公司之營運路線，與上開會議結論及高雄市政府其後
    所作成之調整處分不符，自不足為異議人有利之認定。
八、綜上所述，臺北市政府將原設於臺北市○○路○ 段路段之長
    途客運起訖總站撤銷原有站位設置，統一遷移至客運臺北總
    站，並將該路段規劃為禁止臨時停車之管制區，於法確屬有
    據，異議人自有遵守變更後交通標線規範之義務。本件異議
    人既為阿羅哈公司所雇用之司機，明知臺北市○○路○ 段路
    段，業經臺北市政府規劃為禁止臨時停車管制區，竟仍分別
    於94年12月2 日下午3 時16分、同年月3 日下午5 時15分，
    在設有禁止臨時停車標線處所臨時停車，經臺北市政府警察
    局大同分局員警據此舉發，並無違誤。受處分人仍執前詞異
    議，核無理由，其異議應予駁回。
據上論斷，應依道路交通管理處罰條例第87條第2 項，道路交通
案件處理辦法第19條，裁定如主文。
中    華    民    國    95    年    11    月    27    日
                  交通法庭            法  官  唐中興
以上正本證明與原本無異。
如不服本裁定，應於裁定送達後五日內向本院提出抗告狀 (須附
繕本 )。
中    華    民    國    95    年    11    月    27    日
                                      書記官  施惠卿


司法院資訊處製作；財團法人民間司法改革基金會備份。
